---
title: "Wilcoxon para Uma Amostra – Pima Indians Diabetes"
author: "Francisco Arthur, Kevin Pontes"
date: "2026-06-19"
output:
  html_document: default
  pdf_document: default
---

```{r setup, message=FALSE, warning=FALSE}
library(tidyverse)
library(ggplot2)
```

## Introdução

O dataset Pima Indians Diabetes Database, disponibilizado na plataforma Kaggle, é um dos conjuntos de dados mais clássicos e utilizados no cenário de Machine Learning para tarefas de classificação. Contudo, no presente trabalho, adotamos uma abordagem estatística ao aplicar o teste inferencial de Wilcoxon não pareado para uma amostra. O objetivo desta análise é verificar quais parâmetros clínicos da população Pima saudável se distanciam dos valores de referência universalmente aceitos na literatura médica, evidenciando características basais desta população geneticamente predisposta à obesidade e resistência insulínica.

A população Pima dos Estados Unidos é amplamente reconhecida na literatura epidemiológica por apresentar uma das maiores prevalências mundiais de diabetes tipo 2 e obesidade, fenótipos atribuídos a uma combinação de fatores genéticos, históricos e ambientais. Estudos comparativos demonstram que mesmo indivíduos Pima com tolerância normal à glicose apresentam índice de massa corporal médio de aproximadamente 34,1 ± 8,0 kg/m² e insulina sérica de 2 horas pós-OGTT de 64,1 µU/mL - valores substancialmente superiores aos padrões universais de referência (Valencia et al., 2010). Essa divergência é central para a interpretação dos resultados: a rejeição da hipótese nula para determinados exames não indica inadequação do marcador clínico, mas sim que a população estudada possui um baseline metabólico e antropométrico distinto do adulto médio global.

Definimos a H₀ como: a mediana dos resultados de exames dos pacientes saudáveis é estatisticamente igual ao respectivo valor de referência médico universal, e a H₁ como: a mediana difere significativamente do valor esperado. Com o teste sobre as hipóteses mostradas, podemos identificar quais parâmetros já apresentam desvio sistêmico no grupo saudável, fornecendo subsídios sobre a predisposição fisiológica desta população. Adicionalmente, para mensurar a força dessa distorção, utilizamos o coeficiente descritivo de tamanho de efeito r de Rosenthal para indicar a magnitude da diferença, enquanto a direção do afastamento (para mais ou para menos) é determinada pela análise comparativa direta entre a mediana observada e o valor de referência.

A escolha por esta base de dados para a aplicação do teste mencionado justifica-se, primeiramente, pelo fato de as variáveis analisadas não seguirem uma distribuição normal, como demonstramos pelo teste de Shapiro-Wilk e por meio de visualizações diagnósticas. Sendo assim, os dados compreendem um cenário ideal para a aplicação de um teste não paramétrico. Estruturalmente, o conjunto de dados é composto por resultados de exames clínicos, como Glicose e Pressão Arterial, além de fatores demográficos e históricos, como a idade da paciente e o número de gestações. Por fim, a variável alvo Outcome (Resultado) atua como o indicador binário que define a presença ou ausência do diagnóstico de diabetes.

Para nossa pesquisa selecionamos apenas os pacientes saudáveis (Outcome = 0) e descartamos as variáveis de idade e gestações, visto que para elas não faria sentido comparar seus valores com uma referência clínica universal estabelecida. O mesmo se aplica para a variável *DiabetesPedigreeFunction*, que não possui valor de referencia por se tratar de uma métrica original dos pesquisadores que montaram o dataset. Também não segmentamos os pacientes por idade, sob a visão de que o "teste para uma amostra" não deveria englobar subgrupos, preservando a unidade amostral. Especificamente comparamos os valores observados com valores estáticos de referência, pois entendemos que o objetivo exigido do trabalho (teste para uma amostra) não compreendia a comparação entre grupos, requerida explicitamente para outra equipe. Os valores de referência adotados são provenientes de diretrizes internacionais (OMS, ADA) e estudos epidemiológicos em populações gerais, sendo intencionalmente conservadores para evidenciar as divergências basais da população Pima.

## Descrição das variáveis e valores de referência selecionados

| Variável | Descrição | Valor de referência | Faixa normal | Justificativa | Referência |
|----|----|----|----|----|----|
| **Glucose** | Concentração de glicose plasmática após teste oral de tolerância à glicose. | 100 mg/dL | 60-140 | Ponto médio da faixa normal pós-OGTT (ADA/OMS). | <https://www.ncbi.nlm.nih.gov/books/NBK532915/> |
| **BloodPressure** | Pressão arterial diastólica. | 70 mmHg | 60–80 | Média da faixa diastólica normal em adultos. | <https://jamanetwork.com/journals/jamanetworkopen/fullarticle/2776530> |
| **SkinThickness** | Espessura da dobra cutânea do tríceps. | 22 mm | 16–28 | Ponto médio para adultos saudáveis. | <https://pmc.ncbi.nlm.nih.gov/articles/PMC9127233/> |
| **Insulin** | Nível de insulina sérica em 2 horas. | 40 µU/mL | 16–166 | Média de insulina 2h (41,6 ± 30,8). | <https://pmc.ncbi.nlm.nih.gov/articles/PMC5831567/> |
| **BMI** | Índice de Massa Corporal (IMC). | 21,7 kg/m² | 18,5–24,9 | Média exata da faixa OMS de peso normal. | <https://www.who.int/news-room/fact-sheets/detail/obesity-and-overweight> |

```{r}
valores_referencia <- c(
  Glucose = 100,
  BloodPressure = 70,
  SkinThickness = 22,
  Insulin = 40,
  BMI = 21.7
)
```

```{r}
df <- read.csv('diabetes.csv')
```

```{r}
head(df)
```

```{r}
summary(df)
```

```{r}
str(df)
```

```{r}
sum(is.na(df))
```

```{r}
sum(duplicated(df))
```

Nenhum valor nulo explícito ou duplicado

```{r}
cols_com_zero_invalido <- c("Glucose", "BloodPressure", "SkinThickness", "Insulin", "BMI")

n_invalidas <- df |>
  filter(if_any(all_of(cols_com_zero_invalido), ~ . == 0)) |>
  nrow()

cat("Linhas com valores inválidos:", n_invalidas, "\n")
cat("Linhas restantes:", nrow(df) - n_invalidas, "\n")

df <- df |> filter(!if_any(all_of(cols_com_zero_invalido), ~ . == 0))
```

Muitos valores para exames são iguais a zero, porém isso é biologicamente impossível, logo consideramos como dados faltantes e os removemos

```{r}
table(df$Outcome)
```

```{r}
nrow(df[df$Age < 21, ])
```

Nenhum paciente menor de 21 anos foi encontrado no dataset.

Temos 262 saudáveis, os demais (130 diabéticos) são descartados da análise

```{r}
df <- df |> filter(Outcome == 0) |> select(-Outcome)
nrow(df)
```

```{r}
summary(df)
```

É possível visualizar algumas distâncias dos valores esperados para saudáveis como no caso da glicose e insulina, mas apenas com o teste inferencial podemos definir se esses valores podem ou não ter surgido ao acaso.

As colunas mencionadas também são removidas

```{r}
df <- df |> select(-Pregnancies, -Age, -DiabetesPedigreeFunction)
```

```{r, fig.width=12, fig.height=8}
num_cols <- names(df)

df_long <- df |>
  pivot_longer(cols = everything(), names_to = "Variavel", values_to = "Valor")

ggplot(df_long, aes(x = Valor)) +
  geom_histogram(
    aes(y = after_stat(density)),
    bins  = 30,
    fill  = "steelblue",
    alpha = 0.5,
    color = "white"
  ) +
  geom_density(color = "steelblue", linewidth = 0.8) +
  facet_wrap(~Variavel, scales = "free", ncol = 3) +
  labs(
    title = "Distribuição das variáveis (grupo saudável)",
    x     = NULL,
    y     = "Densidade"
  ) +
  theme_minimal(base_size = 12)
```

A assimetria e caudas longas presentes nos gráficos já demonstram uma possível não normalidade de algumas distribuições, porém a análise visual ainda não é confiável para estabelecer uma decisão.

```{r, fig.width=12, fig.height=8}
ggplot(df_long, aes(x = factor(""), y = Valor)) +
  geom_boxplot(fill = "steelblue", alpha = 0.7, outlier.alpha = 0.4) +
  facet_wrap(~Variavel, scales = "free_y", ncol = 3) +
  labs(
    title = "Boxplots das variáveis (grupo saudável)",
    x     = NULL,
    y     = NULL
  ) +
  theme_minimal(base_size = 12) +
  theme(axis.text.x = element_blank(), axis.ticks.x = element_blank())
```

Notavelmente existem valores muito discrepantes dos intervalos interquartílicos aceitáveis, principalmente para a variável *Insulin*

```{r}
resultados_shapiro <- map_dfr(num_cols, function(col) {
  dados <- df[[col]]
  teste <- shapiro.test(dados)

  tibble(
    Variavel           = col,
    `Estatística`      = round(teste$statistic, 4),
    `p-valor`          = teste$p.value,
    `Normal? (α=0.05)` = ifelse(teste$p.value > 0.05, "Sim", "Não"),
    `Normal? (α=0.01)` = ifelse(teste$p.value > 0.01, "Sim", "Não")
  )
})

print(resultados_shapiro)
```

Apenas BloodPressure demonstrou normalidade perante o teste, logo a descartamos já que não faria sentido aplicar wilcoxon para dados normais.

```{r}
df <- df |> select(-BloodPressure)
```

## Configuração do teste de Wilcoxon

Usamos a função `wilcox.test` do R base. Infelizmente uma limitação da função é não retornar a estatística Z associada ao teste, e como queríamos expô-la, foi preciso criar uma função que realiza o teste de Wilcoxon manualmente, mas não em totalidade, apenas o suficiente para gerarmos a estatística Z. Também nos atentamos a manter essa nossa função (`z_stat`) alinhada com o funcionamento da função `wilcox.test` utilizada, para garantir o mesmo valor de Z calculado internamente pelo método.

### Todas as configurações possíveis

**`x`** — Vetor numérico de dados (a amostra observada).

**`y = NULL`** — Segundo vetor numérico de dados, opcional. Se fornecido, realiza o teste de Wilcoxon de duas amostras (Mann-Whitney U). Se `NULL`, realiza o teste de uma amostra ou pareado, dependendo de `paired`.

**`alternative = "two.sided"`** — Hipótese alternativa: `"two.sided"` detecta diferença em qualquer direção; `"less"` testa se a locação é menor que `mu`; `"greater"` se é maior.

**`mu = 0`** — Parâmetro de locação sob H₀. No teste de uma amostra ou pareado é o valor de referência; no de duas amostras é a diferença de locação esperada.

**`paired = FALSE`** — Se `TRUE`, realiza o teste de postos com sinal para amostras pareadas — requer `x` e `y` com o mesmo comprimento. Se `FALSE`, realiza o teste de soma de postos (Mann-Whitney U) quando `y` é fornecido.

**`exact = NULL`** — Controla o cálculo do p-valor: `TRUE` usa a distribuição exata dos postos; `FALSE` usa a aproximação normal; `NULL` escolhe automaticamente — exato se n \< 50 e sem empates, aproximação caso contrário.

**`correct = TRUE`** — Aplica correção de continuidade na aproximação normal. Só tem efeito quando `exact = FALSE`.

**`conf.int = FALSE`** — Se `TRUE`, retorna intervalo de confiança e estimativa pontual da locação (pseudomediana para uma amostra; diferença de Hodges-Lehmann para duas amostras).

**`conf.level = 0.95`** — Nível de confiança para o intervalo retornado por `conf.int`. Padrão: 0,95.

**`formula = NULL`** — Interface de fórmula do tipo `y ~ grupo`, onde `grupo` é um fator com dois níveis. Alternativa à especificação direta de `x` e `y`.

**`data = NULL`** — Data frame onde as variáveis da fórmula serão buscadas. Só tem efeito com `formula`.

**`subset = NULL`** — Vetor lógico ou numérico para selecionar um subconjunto de observações quando `formula` é usada.

**`na.action = NULL`** — Função que define o tratamento de `NA`s. O padrão segue `getOption("na.action")`; por exemplo, `na.omit` remove as observações ausentes silenciosamente.

### Escolha dos parâmetros

1.  x: Os dados observados de cada variável\
2.  mu: O respectivo valor de referência clínica\
3.  alternative: "two.sided", pois queremos detectar diferença para mais ou para menos\
4.  exact: FALSE, pois usamos a aproximação normal\
5.  correct: TRUE correção de continuidade\

Para as demais configurações mantemos os valores padrão, por se tratarem de configurações estruturais para se adequarem ao estilo de código implementado pelo cientista.

```{r, message=FALSE, warning=FALSE}
rosenthal_r <- function(z, n) {
  z / sqrt(n)
}

rosenthal_label <- function(r) {
  abs_r <- abs(r)
  stars <- dplyr::case_when(
    abs_r < 0.10 ~ "",
    abs_r < 0.30 ~ "*",
    abs_r < 0.50 ~ "**",
    TRUE ~ "***"
  )
  sinal <- ifelse(r >= 0, "+", "-")
  paste0("(", sinal, ")", stars)
}

z_stat <- function(diferencas) {
  diferencas_nao_zero <- diferencas[diferencas != 0]
  n <- length(diferencas_nao_zero)

  if (n == 0) return(list(z = NA_real_, n = n))

  abs_ranks <- rank(abs(diferencas_nao_zero))
  T_pos <- sum(abs_ranks[diferencas_nao_zero > 0])

  media_w <- n * (n + 1) / 4
  sd_w <- sqrt(n * (n + 1) * (2 * n + 1) / 24)

  z <- ((T_pos - media_w) - 0.5) / sd_w

  list(z = z, n = n)
}

num_cols <- intersect(names(valores_referencia), names(df))

resultados_wilcoxon <- map_dfr(num_cols, function(col) {
  dados <- df[[col]]
  referencia <- valores_referencia[col]
  diferencas <- dados - referencia

  teste <- wilcox.test(
    dados,
    mu = referencia,
    alternative = "two.sided",
    exact = FALSE,
    correct = TRUE
  )

  zn <- z_stat(diferencas)
  z <- zn$z
  n <- zn$n
  r <- rosenthal_r(z, n)

  tibble(
    Variavel = col,
    `Mediana Observada` = round(median(dados, na.rm = TRUE), 4),
    `Valor Esperado` = referencia,
    n = n,
    W = round(teste$statistic, 4),
    Z = round(z, 4),
    r = rosenthal_label(r),
    `p-valor` = round(teste$p.value, 6),
    `α=0.01` = ifelse(teste$p.value < 0.01, "Rejeita H₀", "Não Rejeita H₀"),
    `α=0.05` = ifelse(teste$p.value < 0.05, "Rejeita H₀", "Não Rejeita H₀"),
    `α=0.10` = ifelse(teste$p.value < 0.10, "Rejeita H₀", "Não Rejeita H₀")
  )
})

resultados_wilcoxon <- column_to_rownames(resultados_wilcoxon, var = "Variavel")

print(resultados_wilcoxon)
```

Rejeitamos as hipóteses nulas para todos os testes com graus médios/altos de magnitude para a diferença entre os valores do grupo e o valor esperado. Em todos os casos os pacientes de Pima superaram os valores mundialmente tidos como normais para os atributos estudados, para os 3 níveis de significância clássicos.

## Comparação com teste T

```{r}
resultados_ttest <- map_dfr(num_cols, function(col) {
  dados <- na.omit(df[[col]])
  referencia <- valores_referencia[col]

  teste <- t.test(
    dados,
    mu = referencia,
    alternative = "two.sided"
  )

  n <- length(dados)

  tibble(
    Variavel = col,
    `Média Observada` = round(mean(dados), 4),
    `Valor Esperado` = referencia,
    t = round(teste$statistic, 4),
    gl = n - 1,
    `p-valor` = round(teste$p.value, 6),
    `α=0.01` = ifelse(teste$p.value < 0.01, "Rejeita H₀", "Não Rejeita H₀"),
    `α=0.05` = ifelse(teste$p.value < 0.05, "Rejeita H₀", "Não Rejeita H₀"),
    `α=0.10` = ifelse(teste$p.value < 0.10, "Rejeita H₀", "Não Rejeita H₀")
  )
})

resultados_ttest <- column_to_rownames(resultados_ttest, var = "Variavel")

print(resultados_ttest)
```

O relativo mesmo resultado, aqui também rejeitamos as hipóteses nulas com p-valores muito pequenos. Não foi possível observar uma diferença significativa entre os testes

## Referências

numiqo - <https://www.youtube.com/watch?v=NZsL2eDQiDQ&pp=ygUOdGVzdGUgd2lsY294b24%3D>

numiqo - <https://www.youtube.com/watch?v=2AqoK8itEFQ&t=223s&pp=ugMGCgJwdBABugUEEgJwdMoFDnRlc3RlIHdpbGNveG9u0gcJCT8LAYcqIYzv2AcB>

Valencia, M. E., et al. (2010). Differences in Insulin Resistance in Mexican and U.S. Pima Indians with Normal Glucose Tolerance. *Diabetes Care*, 33(2), 285–289. <https://pmc.ncbi.nlm.nih.gov/articles/PMC2968731/>

World Health Organization. (2021). Obesity and overweight. *WHO Fact Sheets*. <https://www.who.int/news-room/fact-sheets/detail/obesity-and-overweight>

American Diabetes Association. (2024). Standards of Care in Diabetes—2024. *Diabetes Care*, 47(Suppl. 1). <https://www.ncbi.nlm.nih.gov/books/NBK532915/>
